臺灣板橋地方法院民事判決　　　　　　　 94年度訴字第962號
原　　　告　丙○○
　　　　　　甲○○
共　　　同
訴訟代理人　陳長甫律師
被　　　告　丁○○
訴訟代理人　李金澤律師
上列當事人間請求分配表異議之訴事件，本院於民國94年11月29
日言詞辯論終結，判決如下：
    主  文
原告之訴駁回。
訴訟費用由原告負擔。
    事  實
甲、原告方面：
二、陳述：
（一）緣鈞院93年度執字第15964 號強制執行事件所拍賣坐落門
      牌號碼臺北縣永和市○○路80號1 樓房地（以下簡稱：系
      爭不動產），本係原告與母親陳錦蓮於74年間出資購買，
      並借用強制執行債務人乙○○名義登記，且由原告一直居
      住迄今。而訴外人陳錦蓮於91年2 月間病重之際，乃囑託
      原告與債務人乙○○協議處理上開不動產，經協議系爭不
      動產將於母親過逝時出售，並將出售後所得價金扣除應負
      稅金後，三方各得1/3 ，此有協議書附卷為憑。又原告母
      親於91年3 月30日不幸去逝後，債務人乙○○拒絕依協議
      書第4 條之約定，先以系爭不動產設定2,000,000 元抵押
      權予原告，更以其他理由拒絕出售系爭不動產。嗣系爭房
      屋即遭被告以債務人乙○○所簽發2 紙本票，經鈞院以91
      年度執字第2294號清償票款強制執行查封上開不動產。惟
      因原告得真正所有權人即原告母親出具同意書，自得居住
      產權登記釐清日止，故鈞院拍賣公告註明拍定後不點交。
      然債務人乙○○竟聯合被告一再向鈞院聲明異議，顯見被
      告所執本票債權係與債務人乙○○勾串所簽發，用以達其
      拒絕履行協議書及獨吞上開房屋出售所得利益之目的。
（二）本件被告雖以本票債權3,000,000 元作為強制執行名義，
      然被告並無實際交付借款予債務人乙○○，則雙方票據行
      為無效，該本票債權顯不存在，自不得列入本件強制執行
      之分配表而受分配：
  １、被告與債務人乙○○經鈞院隔離訊問，其2 人供述具有明
      顯重大之矛盾，自可證明系爭本票係通謀虛偽所作成，經
      查：
    (1)鈞院就系爭本票簽發時何人在場加以訊問，債務人乙○○
      供稱：「當時有一些人客人在場，還有被告在場」，然被
      告卻供稱：「簽票的時候，有我跟太太兩人在場」云云，
      足證兩者供述並不相符。
    (2)鈞院訊問雙方有無簽立借據乙事：
      債務人乙○○供稱：「都是簽本票一張一張的換」、「
        例如我第一次借500,000 元，之後再借200,000 元時，
        我會把500,000 元的票拿回來，再開700,000 元的票。
        借款期間大約從85年或87年開始借，一直到系爭本票為
        止，因為後來我沒有錢可以還他，後來我改向別人借錢
        」等語，然若如債務人乙○○所言，則其借款累計高達
        3,000,000 元，理應前後至少共簽發十餘張本票。惟法
        官訊問被告：「乙○○跟你借錢期間，除了開系爭兩紙
        本票之外是否還有用過其他本票」？被告則供稱：「本
        來有寫借據（便條紙）後來一起換成本票」、「就只有
        開過這兩張本票」等語。
      按借據或其他債權憑証，實為借款關係重要憑據，被告
        與債務人乙○○之間，如有系爭本票之借貸原因關係存
        在，豈會就有無書立借據互為不同之供述。又對於陸續
        之借款過程有無一再以累計借款金額以票換票，或是否
        在整個借款過程僅簽立系爭2 紙本票，所為前後不一相
        異之供述，顯見系爭本票乃渠等2 人通謀虛偽所簽發，
        雙方並無實際交付借款款項。
    (3)鈞院訊問自85年開始借款後有無還款紀錄，債務人乙○○
      指稱：「都沒有。因為就沒有錢還」，被告則證稱：「證
      人之前也有還過錢，但是還是會再借錢」等語，兩者針對
      有無返款之供述有所歧異，益徵兩者確無任何借款關係。
    (4)按利息之約定亦係借款關係重要內容之一，而借貸關係如
      有利息約定應為明確，且為借款當事人所應知悉之事項，
      然本件被告與債務人乙○○雖均稱具有利息約定，且約定
      利息約比銀行利息高一點，惟經質問卻無法明確指出雙方
      所約定借款之利率，由此可知被告與債務人乙○○間並無
      實際借款關係，始無法明確回答借款利率之數額。
　２、又原告與債務人乙○○、訴外人林美杏於91年間公同共有
      繼承坐落臺北市○○區○○街184 之1 號房地遺產，其間
      雖有當地里長欲以5,000,000 元購買系爭房地，然債務人
      乙○○卻堅持以較低價金出售予被告，顯見兩人關係非比
      尋常。而債務人乙○○若果真積欠被告3,000,000 元之債
      務，則被告於本件強制執行程序中，依分配表所載僅受分
      配2,110,000 餘元，尚有880,000 餘元無法獲得清償，衡
      情被告自可由上開買賣給付價金過程中，扣抵應給付與債
      務人乙○○之部份價金，惟被告竟確實如數給付全額價金
      予債務人乙○○，足證系爭本票3,000,000 元債權根本無
      任何原因關係存在。
（三）另依85年修正後強制執行法第39條與同法第41條之規定，
      對分配表異議與提起分配表異議之訴，不以對分配表計算
      之金額為限，尚包括對各債務人債權之存否，債權金額範
      圍等實體上之事由，均得提起異議及分配表異議之訴，被
      告援引修正前之舊法判決，認原告不得以系爭本票債權不
      存在為由，提起本件分配表異議之訴，顯有誤解。
三、證據：提出協議書、鈞院93年度執字第15964 號裁定、鈞院
    民事執行處91年度民執宿字第22949 號通知、戶籍謄本、不
    動產買賣契約書、建築改良物買賣所有權移轉契約書、臺灣
    板橋地方法院檢察署93年度偵續一字第55、31號不起訴處分
    書影本各乙份為證，並聲請訊問證人乙○○。
乙、被告方面：
一、聲明：原告之訴駁回。
二、陳述：按「債權人依強制執行法第41條所提起分配表異議之
    訴，僅得就債權額受分配之比例、分配之次序，分配金額誤
    算或計算方法等項請求判決。如主張他債權人所持執行名義
    記載之債權，虛偽不實，則不在分配表異議之訴之範圍內，
    只得另行提起確認該債權不存在之訴，以求解決，不得依強
    制執行法第41條提起分配表異議之訴，以排斥他債權人在執
    行法院所作分配表受分配之權利」，最高法院78年台上字第
    272、1499 號判決意旨可資參照。查本件依原告起訴意旨，
    無非以第三人乙○○勾串被告簽發虛偽之本票，製造不實債
    權並取得執行名義，向本件執行法院參予分配，主張票據行
    為無效，本票債權不得列入分配表云云，然參酌前揭判決意
    旨，自非屬得依強制執行法第41條提起分配表異議之訴之事
    項，原告遽爾起訴，顯非適宜。
三、證據：被告並未提出任何證據可資為證。
丙、本院依職權調閱本院民事執行處91年度執字第22949 號、93
    年度執字第15964 號全案卷。
    理      由
甲、程序方面：
    查關於分配表異議之事由，舊強制執行法第39條原規定「債
    權人對於分配金額之計算及分配次序，有不同意者，應於分
    配期日前，向執行法院提出書狀，聲明異議」，是依舊法規
    定，債權人對於分配之爭執，僅以金額之計算及分配次序有
    不同意者為限，嗣於85年10月9 日修正將異議事由擴及債權
    本身存否之爭執，而修正為「債權人或債務人對於分配表所
    載各債權人之債權或分配金額有不同意者，得聲明異議」，
    故凡對於分配表所載各債權人之債權或分配金額有不同意情
    形均得聲明異議，進而提起分配表異議之訴，是被告抗辯原
    告不得執被告之債權屬虛偽債權，而提起本件分配表異議之
    訴，僅能另提起確認債權不存在之訴云云，於法未合，核先
    敘明。
乙、得心證之理由：
一、查原告二人主張其為本院93年度執字第15964 號強制執行事
    件之債權人，債務人為訴外人乙○○，而被告其前即以債務
    人乙○○所簽發2 紙本票，向本院以91年度執字第2294號清
    償票款強制執行查封上述本院93年度執字第15964 號強制執
    行事件所拍賣坐落門牌號碼臺北縣永和市○○路80號1 樓之
    房地等事實，業據原告提出協議書、本院93年度執字第1596
    4 號裁定、民事執行處91年度民執宿字第22949 號通知、不
    動產買賣契約書、建築改良物買賣所有權移轉契約書等件為
    證，並為被告所不爭執，原告上開主張堪信為真實。至原告
    主張被告據以聲請強制執行之債權為虛偽債權，則為被告所
    否認。是本院爭點乃在被告與訴外人即債務人乙○○間之前
    開債權，是否確實存在？茲就本院意見分述如下：
（一）被告主張債務人即訴外人乙○○積欠其300 萬元之債務，
      而簽發如附表所示之本票2 紙，依該本票2 紙所記載之發
      票日依序分別為89年10月8 日、90年5 月30日，而查，證
      人乙○○於本院94年11月1 日言詞辯論期日則到庭證稱：
      「（問：證人你與被告間之關係？）是朋友、同學；（問
      ：系爭二紙本票何時簽發？何地簽發？簽發票時何人在場
      ？）大約89年時候簽發。在被告的店裡面簽發的。當時有
       一 些人客人在場，還有被告在場，我因為是去借錢，也
       不太希望太多人知道；（問：發票之原因關係為何？）
       我主要是我要研發藥物所以需要去借錢；（問：如係借
       款關係，則付款方式為何？（交付現金或票款或其他）
       有無書立借據？約定利息？借款期限？）我都是借現金
       的，都是簽本票一張一張的換。利息比銀行的利息多一
       點。借款的期限大概是一年或半年，不夠的時候我再去
       借，會再另外換票；（問：有無介紹被告購買昆明街房
       子？買賣價款？證人部分收多少價金？）有，買賣的價
       款是471 萬元。所得的價金，我們兄弟姊妹四人分掉的
       ，當時我們是一起同意出售房子；（問：昆明街的房子
       是你們的嗎？）是共同繼承的」等情明確，則參以證人
       所述向被告借用款項之時間，與期簽發上述本票之時間
       ，大致相符，且第一張本票之發票日期係在89年10月8
       日，是已難認被告前開債權係臨訟所虛構，是原告主張
       被告對訴外人即債務人乙○○之債權屬虛偽不實，已屬
       無據。
（二）再查原告主張被告與訴外人即債務人乙○○間有通謀虛偽
      意思表示製造假債權，依舉證責任分配原則，本須由原告
      負舉證責任，惟原告並未提出被告所享有債權究如何通謀
      所致，雖被告就系爭債權之存在已為相當證明後，縱該證
      據是否不足或有何瑕疵，因原告尚未舉證證明該債權確有
      何虛偽情事，是原告此一抗辯，尚無可取。
二、綜上所述，原告主張被告對訴外人即債務人乙○○間之債權
    為通謀虛偽虛偽意思表示之虛偽債權，因不足採。從而，原
    告主張本院93年度執字第15964 號強制執行事件，於94年5
    月26日所作成之強制執行金額計算書分配表，就被告票款債
    權之分配金額2,111,575 元，應予剔除，原製作之分配表應
    變更如附表所示，為無理由，不應准許。
三、本件事證業臻明確，二造其餘主張、陳述及所提證據，均經
    審酌對於判決之結果不生影響，爰不一一論列，附此敘明。
四、據上論結：原告之訴為無理由，依民事訴訟法第78條、第85
    條第1項前段，判決如主文。
中　　華　　民　　國　　94　　年　　12　　月　　29　　日
                  民事第三庭    法　官　邱靜琪
以上正本，係照原本作成。
如對本判決上訴，須於判決送達後20日內向本院提出上訴狀
中　　華　　民　　國　　94　　年　　12　　月　　29　　日
                            書記官　白俊傑
┌─────────────────────────────────────┐
│本票附表：                                               94年度訴字第962號│
├──┬──────┬───────┬───────┬────────┬──┤
│編號│發   票   日│ 票 面 金 額  │到    期    日│利 息 起 算 日  │備考│
│    │            │（新 台 幣）  │              │                │    │
├──┼──────┼───────┼───────┼────────┼──┤
│１  │89年10月8日 │2,000,000元   │90年7月10日   │90年7月10日     │    │
├──┼──────┼───────┼───────┼────────┼──┤
│２  │90年5月30日 │1,000,000元   │91年3月30日   │91年3月30日     │    │
└──┴──────┴───────┴───────┴────────┴──┘
